ACORDAO-COMPLETO-2524447

ACÓRDÃO 9160/2022 ATA 41/2022 - PRIMEIRA CÂMARA

VISTOS, relatados e discutidos estes recursos de reconsideração interpostos por Haroldo Coutinho de Lucena e pela Confederação Nacional de Saúde Hospitais Estabelecimentos e Serviços (CNS) contra o Acórdão 2824/2017-TCU-Primeira Câmara, corrigido materialmente pelo Acórdão 5982/2017-TCU-Primeira Câmara e mantido pelo Acórdão 846/2020-TCU-Primeira Câmara, por meio do qual o Tribunal julgou suas contas irregulares e imputou-lhes débito, em razão de irregularidades na aplicação de recursos destinados ao Plano Nacional de Qualificação do Trabalhador, transferidos à Secretaria de Trabalho e Ação Social da Paraíba por meio do 4º Termo Aditivo ao Convênio MTB/SEFOR 25/96 (Siafi 302390) .
ACORDAM os Ministros do Tribunal de Contas da União, reunidos em Sessão da Primeira Câmara, diante das razões expostas pelo Relator, em:
9.1. com fundamento nos arts. 32, inciso I, e 33 da Lei 8.443/1992, conhecer e dar provimento parcial aos recursos de reconsideração para:
9.1.1. com fundamento no art. 1° da Lei 9.873/1999 c/c os arts. 2°, 4º, inciso II, da Resolução-TCU 344/2022, reconhecer a prescrição ressarcitória;
9.1.2. em consequência, tornar insubsistentes os itens 9.6., 9.7., e 9.8. do Acórdão 2824/2017-TCU-Primeira Câmara;
9.2. comunicar os recorrentes acerca deste acórdão;
9.3. com fundamento no art. 11, da Resolução-TCU 344/2022, arquivar o processo.

Recursos de reconsideração interpostos contra acórdão por meio do qual o os recorrentes tiveram suas contas julgadas irregulares.

Primeira Câmara

Secretaria de Trabalho e Ação Social da Paraíba e Confederação Nacional de Saúde Hospitais Estabelecimentos e Serviços; Ministério do Trabalho e Previdência.

3. Recorrentes: Haroldo Coutinho de Lucena (XXX.437.574-XX); Confederação Nacional de Saúde Hospitais Estabelecimentos e Serviços (97.496.574/0001-34).

13.1. Ministros presentes: Walton Alencar Rodrigues (Presidente), Benjamin Zymler, Bruno Dantas (Relator) e Vital do Rêgo.
13.2. Ministros-Substitutos presentes: Augusto Sherman Cavalcanti e Weder de Oliveira.

BRUNO DANTAS

Ministro Walton Alencar Rodrigues.

Cuidam os autos de recursos de reconsideração interpostos por Haroldo Coutinho de Lucena (peça 250) e pela Confederação Nacional de Saúde Hospitais Estabelecimentos e Serviços (CNS) (peça 246) contra o Acórdão 2824/2017-TCU-Primeira Câmara, corrigido materialmente pelo Acórdão 5982/2017-TCU-Primeira Câmara e mantido pelo Acórdão 846/2020-TCU-Primeira Câmara, após a apreciação de diversos recursos de embargos de declaração.
A tomada de contas especial que deu origem a estes autos foi instaurada pelo Ministério do Trabalho e Emprego, em cumprimento ao item 8.3 do Acórdão 566/2002-TCU-Segunda Câmara, em face de irregularidades na aplicação de recursos federais do Plano Nacional de Qualificação do Trabalhador (Planfor) , transferidos à Secretaria de Trabalho e Ação Social no Estado da Paraíba por meio do 4º Termo Aditivo ao Convênio MTB/SEFOR 25/96 (Siafi 302390 - peça 1, p. 121-128) . 
Especificamente, foram detectadas irregularidades no Contrato de prestação de serviços 002/98, firmado entre aquela secretaria e a CNS (peça 1, p. 132-138) , tendo por objeto a realização de quatorze cursos/turmas de auxiliar de enfermagem, envolvendo R$ 299.376,00 (peça 1, p. 275) .
A deliberação recorrida, relatada pelo Min. Walton Alencar Rodrigues, apresentou o seguinte teor: 
"9.1. excluir a responsabilidade de Marinalva de Azevedo Andrade, Gilbran Gaudêncio Asfora e do Estado da Paraíba;
9.2. acolher as alegações de defesa de Maria Neuza de Morais Costa;
9.3. julgar regulares as contas de Maria Neuza de Morais Costa, dando-lhe quitação plena;
9.4. acolher parcialmente as alegações de defesa da Confederação Nacional de Saúde (CNS) especificamente quanto à prescrição da pretensão punitiva do Tribunal;
9.5. rejeitar as alegações de defesa apresentadas por Haroldo Coutinho de Lucena, Maria Freitas Silva, Marinalda Tavares Virgínio, Sérgio Soares Moura Resende e Pedro Erival Costa;
9.6. julgar irregulares as contas de Haroldo Coutinho de Lucena, Maria Freitas Silva, Marinalda Tavares Virgínio, Sérgio Soares Moura Resende, Pedro Erival Costa e Confederação Nacional de Saúde (CNS) , condenando-os, em solidariedade, ao pagamento das quantias abaixo discriminadas, atualizadas monetariamente e acrescidas dos juros de mora, calculadas a partir da data especificada até a efetiva quitação do débito, fixando-lhes o prazo de quinze dias, desde a ciência, para que comprovem, perante o Tribunal, o recolhimento da referida quantia aos cofres do Fundo de Amparo ao Trabalhador (FAT) :
Data. Valor. Tipo
26/5/1998. R$ 74.844,00. Débito
5/6/1998. R$ 74.844,00. Débito
29/7/1998. R$ 74.844,00. Débito
3/9/1998. R$ 74.844,00. Débito
26/5/1998. R$ 40.304,00. Crédito
9.7. autorizar, desde logo, a cobrança judicial das dívidas, nos termos do art. 28, inciso II, da Lei 8.443/1992, caso não atendida a notificação;
9.8. remeter cópia do acórdão, bem como do relatório e voto que o fundamentam à Procuradoria da República no Estado da Paraíba, para ajuizamento das ações civis e penais cabíveis, nos termos do art. 16, § 3º, da Lei 8.443/1992, c/c o art. 209, § 7º, do Regimento Interno."
Admitido o processamento do recurso, porquanto preenchidos os requisitos previstos nos arts. 32, inciso I, e 33 da Lei 8.443/1992, conferi efeito suspensivo aos itens 9.6 e 9.7 do acórdão recorrido em relação aos recorrentes, estendendo-o aos responsáveis condenados em solidariedade (peça 254) . 
Instruído o presente feito, faço reproduzir, com os ajustes que julgo pertinentes, o exame técnico e o encaminhamento oferecidos pela Secretaria de Recursos deste Tribunal (peça 293) , que contou com a anuência do corpo diretivo da unidade (peças 294) e do Ministério Público junto ao TCU (peça 295) : 
"MÉRITO
4. Delimitação
4.1. Constitui objeto do presente exame analisar:
a) em sede preliminar:
a.1) se incide o instituto da prescrição do débito;
a.2) se este Tribunal tem foro competente para julgar os atos ora inquinados;
a.3) se as presentes contas são iliquidáveis haja vista o decurso de prazo de 15 anos entre os atos tidos por irregulares e a citação de um dos responsáveis;
b) no mérito:
b.1) se a responsabilidade de um dos recorrentes pode ser afastada por ter exercido o cargo por pouco período de tempo, por ter pautado sua decisão em pareceres técnicos favoráveis e por não ter sido o responsável pela transferência dos recursos e não ter exercido o cargo durante a execução dos serviços;
b.2) se ocorreu bis in idem quanto à aplicação de sanção sobre os mesmos atos inquinados; e
b.3) se a contratação direta do CNS (entidade sem fins lucrativos) foi legal em face de suas disposições estatutárias e de sua reputação ético-profissional.
5. [Preliminar] - Incidência do instituto da prescrição
5.1. Analisa-se a incidência da prescrição ao débito imputado aos recorrentes.
Análise:
5.2. Não incide a prescrição do débito no presente processo.
5.3. Até recente decisão do STF sobre o tema, se verificava a existência de dois encaminhamentos distintos quanto à incidência da prescrição sobre o débito.
5.4. Na primeira, o entendimento deste Tribunal quanto ao débito se mantém pela sua imprescritibilidade, nos termos da Súmula TCU 282 ('as ações de ressarcimento movidas pelo Estado contra os agentes causadores de danos ao erário são imprescritíveis') .
5.5. Já o segundo encaminhamento sobre a tese em discussão, diz respeito à adoção do prazo prescricional quinquenário, nos termos do que dispõe a Lei 9.873/1999. Neste contexto, já há considerações sobre esse tema no âmbito desta Serur nos autos do TC Processo 019.571/2015-1.
5.5.1. Por economia processual, juntou-se a estes autos (peça 292) , cópia do exame e do pronunciamento desta unidade naquele processo, em que foram fundamentadas as seguintes premissas e que serão consideradas no presente exame:
a) ao julgar o RE 636.886, o STF conferiu nova interpretação ao art. 37, § 5º, da Constituição Federal, fixando a tese de que 'é prescritível a pretensão de ressarcimento ao erário fundada em decisão de Tribunal de Contas';
b) as pretensões punitiva e de ressarcimento devem observar o mesmo regime na atividade de controle externo, dado o objetivo comum da prescrição, de fixar prazo para o Tribunal de Contas agir, caracterizar o ilícito, identificar seu autor, dimensionar as consequências da conduta e impor as consequências legais, independentemente de tais consequências terem natureza punitiva ou ressarcitória; e
c) até que sobrevenha norma específica, entende-se que a prescrição das pretensões punitiva e de ressarcimento, no processo de controle externo, deve observar o regime Lei 9.873/1999, na linha dos recentes pronunciamentos do STF a respeito. Assim, sem prejuízo de se realizar o exame da prescrição também segundo o prazo decenal previsto no Código Civil, o critério adotado, na formulação da proposta de encaminhamento, será o da Lei 9.873/1999.
5.5.2. Com essas explicações adicionais, se passa à análise da prescrição no caso em exame, considerando o contexto das premissas indicadas anteriormente.
5.5.2.1. O artigo 1º da Lei 9.873/1999 estabelece que 'Prescreve em cinco anos a ação punitiva da Administração Pública Federal, direta e indireta, no exercício do poder de polícia, objetivando apurar infração à legislação em vigor, contados da data da prática do ato ou, no caso de infração permanente ou continuada, do dia em que tiver cessado'. No entanto, o disposto nos incisos I e II do art. 2º da mesma lei (redação dada pela Lei 11.941/2009) estabelecem que: ' (...) Interrompe-se a prescrição da ação punitiva: I - pela notificação ou citação do indiciado ou acusado, inclusive por meio de edital;' e 'II - por qualquer ato inequívoco, que importa a apuração do fato'.
5.5.2.2. Adota-se como prazo a quo para contagem do prazo prescricional o dia subsequente a 28 de fevereiro de 1999 (prazo para apresentação da prestação final dos recursos em discussão) , nos termos do § 5º do art. 28 da IN/STN 1/1997, ou seja, 1º de março de 1999.
5.5.2.3. Da análise dos diversos incidentes processuais nestes autos, que se afiguram como causas interruptivas de prescrição, constata-se as seguintes ocorrências:
	Ocorrências
	Fundamento legal da interrupção do prazo prescricional
	Localização nos autos

	1 - Determinação inserida no subitem 8.3 do Acórdão 566/2002-TCU-Segunda Câmara, sessão de 21/11/2002 (vide item 2 deste Exame) 
	Inciso II do art. 2º da Lei 9.873/1999
	peça 16 do TC Processo 013.735/2000-1, p. 26-27

	2 - Reexame dos autos do TC Processo 013.735/2000-1 (processo originário) por parte da Secex/PB nos termos do que foi determinado no subitem 9.3 do Acórdão 2528/2004-TCU-Segunda Câmara, sessão de 8/12/2004 
	Inciso II do art. 2º da Lei 9.873/1999
	peça 19 do TC Processo 013.735/2000-1, p. 22

	3 - Diligência, na fase interna do processo de TCE, solicitando comprovantes quanto à regular aplicação dos recursos em discussão, em 15/5/2006
	Inciso II do art. 2º da Lei 9.873/1999
	peça 1, p. 212 e p. 215 (aviso de recebimento, AR) 

	4 - Diligência complementar ao item anterior, em 3/7/2006
	Inciso II do art. 2º da Lei 9.873/1999
	peça 1, p. 219 e p. 221 (AR) 

	5 - Notificação de Haroldo Lucena na fase interna do processo de TCE, em 17/8/2006
	Inciso I do art. 2º da Lei 9.873/1999
	peça 2, p. 21 e p. 33 (AR) 

	6 - Notificações da CNS, nas pessoas de seus representantes legais, em 18/8/2006
	Inciso I do art. 2º da Lei 9.873/1999
	peça 2, p. 25 e p. 27, e peça 3, p. 19 (AR) e p. 30  (AR) 

	7 - Diligência, na fase externa do processo de TCE, em 22/3/2011
	Inciso II do art. 2º da Lei 9.873/1999
	peça 5, p. 7 e p. 9

	8 - Notificação quanto à citação de Haroldo Lucena, em 20/3/2013
	Inciso I do art. 2º da Lei 9.873/1999
	peças 18 e 29 (AR) 

	9 - Notificação quanto à citação da CNS, em 22/3/2013
	Inciso I do art. 2º da Lei 9.873/1999
	peças 24 e 37 (AR) 

	10 - Diligências para saneamento dos autos requerida pelo relator a quo, Ministro Walton Alencar Rodrigues, em 25/2/2014 e 18/3/2014
	Inciso II do art. 2º da Lei 9.873/1999
	peças 76-78 e peças 79  (AR) e 83 (AR) 

5.5.2.4. Da análise sobre as ocorrências na mencionada tabela conclui-se que:
a) entre a última data interruptiva de prazo prescricional (item 10 da tabela) e a prolação do acórdão recorrido não decorreu interregno de tempo superior a cinco anos. De igual forma, entre o termo a quo de contagem do prazo prescricional, em 1/3/1999, e a primeira data de interrupção (item 1 da tabela) , em 21/11/2002; e
b) não se verificou a mencionada ocorrência para os demais períodos de interrupção dos prazos prescricionais.
5.5.2.5. Ademais, há que se assinalar que os demais incidentes processuais verificados nestes autos não se caracterizam como interruptivos prescricionais, sob a hipótese de ato inequívoco de apuração, por serem despachos de mero expediente, pareceres técnicos/financeiros, relatórios opinativos e documentos instrutivos com base em elementos já constantes nos autos. Sobre o tema, transcreve-se excerto publicado na Revista de Doutrina do Tribunal Regional Federal da 4ª Região, 'Prescrição Administrativa na Lei 9.873, de 23.11.99: entre simplicidade normativa e complexidade interpretativa', de autoria de Marcelo Madureira Prates (link eletrônico: https://revistadoutrina.trf4.jus.br/index.htm?https://revistadoutrina.trf4.jus.br/artigos/edicao010/marcelo_prates.htm) , verbis:
' (...) 
Passando do gênero à espécie, releva determinar, ainda que de forma meramente exemplificativa, o que pode e o que não pode ser considerado ato inequívoco de apuração (inciso II do art. 2º da Lei 9.873/99) , diante da equivocidade da expressão (19) . No plano abstrato, ficou definido que ato inequívoco que importe apuração do fato diz respeito à reunião de elementos mínimos de convicção para a caracterização de um ilícito (materialidade do fato + autoria) . É dizer, são atos de apuração do fato ilícito todos os atos que a autoridade administrativa pratique visando à coleta de elementos indiciários sobre a materialidade do fato e a sua autoria, ou ainda, todos os atos investigativos.
Com base nesse quadro abstrato, julgamos que não são atos inequívocos de apuração, exatamente por não envolveram investigação alguma de fatos, os atos de impulso processual, como a circulação dos autos pelas diversas áreas técnicas da Administração envolvidas no processo, ainda que sejam emitidas manifestações ou despachos, nem tampouco os pareceres, meros atos opinativos que analisam fatos e sugerem providências, nem ainda a abertura do processo administrativo punitivo, pois ele só é aberto depois que se sabe, geralmente por indícios, qual é o fato ilícito praticado e quem é o responsável pela sua prática, isto é, o ato de apuração é antecedente necessário do ato de abertura do processo administrativo.
Entre parênteses, note-se outra vez mais que os atos inequívocos de apuração não podem ser confundidos com o despacho previsto no § 1º do art. 1º da Lei 9.873/99, pois existirão atos que não servirão para interromper o prazo prescricional qüinqüenal por não envolverem apuração do fato, mas que serão aptos a interromper o prazo trienal conducente à paralisação fatal do processo administrativo por configurarem despacho.
De outro modo, são, sim, atos inequívocos de apuração a investigação de irregularidades realizada pela autoridade administrativa no exercício do seu poder fiscalizador ainda que de forma indireta (p. ex., por meio de verificação remota de dados regularmente enviados pelo administrado) , a remessa de correspondências ao suposto infrator pedindo esclarecimentos sobre fatos - desde que comprovadamente recebidas por ele e ainda que sem resposta - e as correspondências dirigidas a terceiros e por eles recebidas visando a confirmar a existência ou a natureza de fatos supostamente irregulares praticados por outra pessoa.
Importante, mormente no que toca à fiscalização indireta exercida por muitas autoridades administrativas, é que os atos de apuração praticados estejam materializados em algum documento que seja apto a comprovar a data em que foram realizados, pois sem uma data precisa não se pode fixar quando a prescrição foi interrompida. Aliás, é esse o único sentido que conseguimos retirar do qualificador inequívoco presente no inciso II do art. 2º da Lei 9.873/99.'
5.5.2.6. Quanto à eventual incidência da prescrição intercorrente, nos termos do § 1º do art. 1º da Lei 9.873/1999 ('Incide a prescrição no procedimento administrativo paralisado por mais de três anos, pendente de julgamento ou despacho, cujos autos serão arquivados de ofício ou mediante requerimento da parte interessada, sem prejuízo da apuração da responsabilidade funcional decorrente da paralisação, se for o caso') , não se verifica a sua incidência na medida em que os autos não ficaram paralisados por prazo superior a três anos.
6. [Preliminar] - Competência de foro
6.1. A CNS alega que este TCU não detém competência de foro para julgar os atos inquinados tendo em vista que (peça 246, p.4-8) :
'a) não há comprovação nos autos de que os recursos federais em discussão tenham sido por ela recebidos. Ao contrário, ela utilizou recursos do Banco Estadual Paraiban (peça 128) ;
b) se houve irregularidade, a responsabilidade pela prestação de contas deve recair sobre o gestor estadual;
c) a Secex/PB afirmou, taxativamente, que nenhum dos quatro pagamentos realizados à CNS saiu diretamente da conta da pactuação mantida no Banco do Brasil (item 3.3 e itens 3.28 a 4.2 à peça 130) . Ou seja, a condenação da recorrente se deu por mera presunção, inadmissível em nosso ordenamento jurídico;
d) houve citações posteriores do gestor estadual e do Estado da Paraíba (itens 4.12 a 4.15 à peça 154) as quais não se refletiram no acórdão recorrido; e
e) a ausência de liame entre a transferência financeira do Banco do Brasil para o mencionado banco estadual retira do TCU sua competência para julgar as presentes contas.'
Análise:
6.2. Não assiste razão à recorrente.
6.3. Os fundamentos que levam à conclusão de que os recursos em discussão são de origem federal foram explicitamente [e corretamente] lançados no voto condutor do acórdão recorrido que entendeu que: a movimentação em contas estaduais era prática recorrente e fundamentada em leis estaduais; constam nos autos notas de empenho, faturas e recibos emitidos pela CNS (peça 1, p. 167-168, p. 183-187, p. 199, p. 242-244) ; a motivação da instauração da TCE foi a movimentação irregular dos valores, tratada em outro processo; e, houve repasse da CNS ao Cefor de valores os quais foram considerados executados, nos seguintes termos (peça 167, p. 4-5) , verbis:
' (...) 
Ressalto, ainda, a dificuldade de estabelecer, de forma inequívoca, o nexo de causalidade entre os recursos federais creditados na conta corrente específica do convênio (n. 223.396-7, da agência 1618-7, do Banco do Brasil) e os pagamentos realizados à CNS, porquanto estes se originaram de conta corrente do Banco Paraiban.
Embora contrariasse expressa cláusula do convênio, a transferência de recursos da conta bancária específica para outra conta do estado, de onde eram realizados os pagamentos, era prática recorrente naquela época e fundamentada em lei estadual.
Como essa prática, em regra, impede o estabelecimento do nexo causal entre os recursos federais transferidos e os gastos realizados no âmbito do convênio, determinei, em dezembro de 2014, a citação de Gilbran Gaudêncio Asfora, titular da Secretaria de Estado do Trabalho e Ação Social, pela não comprovação da boa e regular aplicação dos recursos repassados por meio do 4º Termo Aditivo ao Convênio MTB/SEFOR 25/96 (R$ 1.002.800,00, em 11/2/1998) , já que houve a retirada dos recursos da conta específica.
Gilbran Gaudêncio Asfora afirmou, em suas alegações de defesa (peça 153, p. 2) , que não era o responsável pela transferência dos valores para a conta do Estado da Paraíba, atribuição do secretário de estado de finanças.
Além disso, em poucos meses, o novo titular da pasta estadual já era Haroldo Coutinho de Lucena, signatário do contrato firmado com a CNS (peça 1, p. 132) , o qual foi exonerado em 22/5/1998 (peça 2, p. 56) .
Como não há, nos autos, elementos suficientes para se apurar o responsável pela transferência dos valores à conta do Banco Paraiban e que esse responsável, caso identificado, seria chamado aos autos para se defender quanto a essa questão, pela primeira vez, quase 20 anos depois dos fatos, acolho sugestão da unidade instrutiva e considero, a partir das informações contidas em notas de empenho, faturas e recibos emitidos pela CNS, que os pagamentos realizados a essa entidade se originaram dos recursos federais inicialmente creditados na conta bancária específica.
Destaco que a questão do nexo causal entre a transferência dos recursos federais e as despesas realizadas foi abordada pelo parecer do MPTCU reproduzido no relatório do Acórdão 566/2002-TCU-Segunda Câmara, in verbis:
'[...] Como uma parcela considerável das ações e custos decorrentes da realização do objeto foi coberta com recursos do Estado da Paraíba, não está estabelecido o nexo entre o destino dos valores oriundos do FAT e a realização dos serviços pactuados. Todavia, assiste razão ao Titular da Unidade Técnica em afirmar que se faz necessária uma melhor especificação das quantias que poderão compor uma tomada de contas especial, cabendo, para esta finalidade, solicitar a prévia manifestação do órgão repassador dos recursos federais'.
Em cumprimento a essa decisão, o Ministério do Trabalho instaurou a tomada de contas especial e, embora também tenha destacado a transferência irregular dos valores da conta específica, considerou como débito (e, portanto, relativo a recursos federais) o valor total pago a CNS (R$ 299.376,00) .
Dessa forma, a despeito de o MPTCU ter suscitado a questão do nexo de causalidade entre os recursos federais transferidos e os pagamentos realizados à CNS antes da prolação do Acórdão 566/2002-TCU-Segunda Câmara, desde a instauração desta TCE, sempre se consideraram federais os recursos destinados a essa entidade.
Essa irregularidade também foi tratada no TC Processo 017.889/2002-2, o qual cuidou de auditoria na aplicação dos recursos do Fundo de Amparo ao Trabalhador (FAT) destinados ao Planfor, por meio de convênios firmados entre o Ministério do Trabalho e Emprego e o Estado da Paraíba, de 1996 a 2002.
Por ocasião do Acórdão 191/2003-TCU-Plenário (TC Processo 017.889/2002-2) , foi determinado à Secretaria Estadual de Trabalho e Ação Social da Paraíba que: '9.1.2. efetue a movimentação dos recursos do convênio em consonância com o disposto no art. 20 da IN/STN no 01/97', mas não foram imputados débitos em decorrência dessa movimentação irregular.
Vale ressaltar, ainda, que o Tribunal, em diversos precedentes relativos ao Planfor, mitigou o rigor quanto à comprovação das despesas realizadas, a exemplo do excerto do voto condutor do Acórdão 2792/2016-TCU-Primeira Câmara:
'14. Além das condições estabelecidas no contrato para a comprovação da realização dos cursos terem sido plenamente atendidas, observo que a jurisprudência majoritária desta Corte de Contas é no sentido de que a confirmação da execução das metas físicas é suficiente para atestar a regularidade dos serviços prestados no âmbito dos convênios vinculados ao Planfor, mitigando-se o excessivo rigor quanto aos elementos probatórios das despesas realizadas'.
Considero, portanto, de forma excepcional, dadas as circunstâncias do caso concreto, que os pagamentos realizados à CNS são provenientes dos recursos federais transferidos no âmbito do 4º Termo Aditivo ao Convênio MTB/SEFOR 25/96 e que essa entidade repassou, ao Cefor, R$ 40.304,00, para a execução de parte dos cursos, os quais efetivamente ocorreram.'
6.4. Não se pode deixar de consignar que indícios vários e concordantes fazem prova nos termos do que já foi decidido nos Acórdão 686/2011-TCU-Plenário (relatoria do Ministro-Substituto André de Carvalho) , 1.223/2015-TCU-Plenário (relatoria da Ministra Ana Arraes) , 8.250/2021-TCU-Plenário (relatoria do Ministro Bruno Dantas) , dentre outros. Neste contexto, adicionam ao conjunto indiciário lançado do item anterior que:
a) consta, expressamente, do objetivo do Contrato de Prestação de Serviços 002/98 menção ao Convênio Federal 025/96 (peça 1, p. 132) :
'CLÁUSULA PRIMEIRA - O presente contrato tem por objetivo a contratação de serviços técnicos especializados destinados à execução de 14 cursos/turmas, com carga horária total de 3.780 horas/aula, visando beneficiar 504 treinandos, de acordo com a proposta existente no processo e conforme estabelece o Termo Aditivo 004/98 do Convênio Federal MTb/SEFOR/CODEFAT 025/96;'
b) adiante, no mesmo contrato, quanto ao detalhamento da fonte de recursos, a redação deixa claro que a soma total dos recursos necessários à execução do objetivo da pactuação foi de R$ 299.376,00 e que correrão, mediante repasse, à conta do convênio federal, nos seguintes termos:
'CLÁUSULA QUARTA - Atribui-se ao presente Contrato o valor de R$ 299.375 (...) necessários à execução do objeto contratado na Cláusula Primeira deste instrumento e que correrá à conta do Convênio MTb/SEFOR/CODEFAT 025/96, na função programática 27103.14.45.215.2403 Elemento 3132 da Fonte '58';' e
c) para concluir, não é por acaso que, ao se proceder à soma das quatro parcelas de recursos destinados ao Planfor, cada uma no valor de R$ 74.844,00, resulta, exatamente no valor de R$ 299.376,00 (valor este que correspondente a 4 vezes R$ 74.844,00) , coincidindo-se os numerais das casas das unidades, dezenas e centenas do valor pactuado.
6.5. Não se trata de mera presunção quanto à fonte dos gastos em discussão, como quer fazer crer a recorrente, mas de efetiva prova quanto à origem dos recursos serem federais já que os indícios são vários, fortes e convergentes.
6.6. Por fim, quanto ao não chamamento de outros responsáveis, eventualmente integrantes do polo passivo desta TCE, já existe entendimento pacificado neste Tribunal no sentido de que a formação do vínculo de solidariedade passiva constitui benefício do credor e não representa prejuízo para os demais devedores remanescentes os quais permanecem responsáveis, individualmente, pela totalidade da dívida, a exemplo do que foi decidido no âmbito do Acórdão 1353/2015-TCU-Plenário (relatoria do Ministro Benjamin Zymler) .
7. [Preliminar] - Infringência à ampla defesa (contas iliquidáveis) 
7.1. A CNS requer que as presentes contas sejam julgadas iliquidáveis pelo longo decurso de tempo entre os fator irregulares e a sua citação, até porque restam feridos os princípios da ampla defesa e do contraditório (peça 246, p. 2-4) .
Análise:
7.2. Também não assiste razão à recorrente.
7.3. De início, cumpre assinalar que o mero transcurso de longo tempo, como óbice ao exercício do contraditório e da ampla defesa, não é fundamento para que as contas sejam consideradas iliquidáveis com o seu consequente trancamento. Ao contrário dos precedentes invocados pela recorrente, há necessidade da efetiva demonstração de prejuízo por parte de quem a alega, nos termos preconizados pela corrente majoritária deste Tribunal quanto a esse tema. É o que se verifica nos enunciados extraídos de diversos julgados presentes na base de 'Jurisprudência Selecionada' deste Tribunal:
a) Acórdão 6974/2014-TCU-Primeira Câmara (relatoria do Ministro-Substituto Augusto Sherman) :
'Somente o longo decurso de tempo entre a data da transferência dos recursos e a instauração da tomada de contas especial não é suficiente para o trancamento das contas, o qual só ocorrerá após a verificação de que o lapso temporal tenha prejudicado efetivamente o exercício, pelo responsável, do direito à ampla defesa e ao contraditório;'
b) Acórdão 4372/2016-TCU-Segunda Câmara (relatoria do Ministro-Substituto André de Carvalho) :
'O longo decurso de tempo entre a data da transferência dos recursos e a instauração da tomada de contas especial não é razão suficiente para o trancamento das contas, o qual só ocorrerá após a verificação de que o lapso temporal efetivamente prejudicou o exercício, pelo responsável, do direito à ampla defesa e ao contraditório;'
c) Acórdão 10452/2016-TCU-Segunda Câmara (relatoria do Ministro-Substituto Marcos Bemquerer) :
'O longo decurso de tempo para instauração da tomada de contas especial não é, por si só, razão suficiente para levar à presunção de prejuízo à ampla defesa e, por consequência, a se considerarem iliquidáveis as contas. Eventual impedimento à plenitude do exercício de defesa, ou mesmo dificuldade na sua realização, deve ser provado, cabendo à parte o ônus dessa evidenciação;' e.
d) no mesmo sentido se verifica quanto aos enunciados extraídos dos Acórdão 686/2011-TCU-Plenário (relatório da Ministro-Substituto André de Carvalho) ; 2.290/2012-TCU-Primeira Câmara e 729/2014-TCU-Plenário (ambos de relatoria da Ministra Ana Arraes) ; 9.570/2015-TCU-Segunda Câmara (relatoria do Ministro Augusto Nardes) ; 139/2017-TCU-Plenário (relatoria do Ministro Bruno Dantas) .
7.4. Menciona-se, outrossim, que transcurso de tempo não se enquadra como hipótese de ocorrência de caso fortuito ou força maior aptos ao trancamento das contas.
7.5. Há precedente sobre essa questão que somente a análise do caso concreto é capaz de revelar a ocorrência de prejuízo à defesa (Acórdão 1509/2015-TCU-Primeira Câmara, relatoria do Ministro Walton Alencar Rodrigues) . Nesse contexto, há que se assinalar que:
7.5.1. A instauração da presente TCE foi determinada, por este Tribunal, em 2002 (vide item 2 deste Exame) , não se verificando inércia administrativa de longa data quanto aos fatos tidos por irregulares.
7.5.2. A notificação quanto à controvérsia instaurada nestes autos se deu, em relação à CNS, no exercício de 2006 (vide item 6 da tabela lançada no subitem 5.5.2.3 deste Exame) , ou seja, em prazo inferior ao de 10 anos previsto no art. 6º, inciso II, da IN/TCU 71/2012. A partir de então, a recorrente detinha todos os meios e recursos, processuais e materiais, a fim de exerceu seu direito à ampla defesa e ao contraditório.
7.5.3. A irregularidade imputada à recorrente (vide subitem 2.3.2 deste Exame) não diz respeito à omissão de prestar contas (que, em tese, demandaria produção de provas de difícil obtenção após longo decurso de tempo) , mas à conduta de subcontratar, ilegalmente, a execução contrato firmado com o Estado da Paraíba mediante a utilização de recursos federais.
7.5.4. De se salientar que constou no preâmbulo do Contrato de Prestação de Serviços 002/98 o atendimento às disposições da Lei 8.666/1993 (arts. 24, inciso XIII, e 116, parágrafo único) e da IN/STN 1/1997, neste último normativo, há previsão expressa quanto ao exercício da ampla defesa (art. 38, parágrafo único) , verbis:
'Art. 38. Será instaurada a competente Tomada de Contas Especial, visando a apuração dos fatos, identificação dos responsáveis e quantificação do dano, pelos órgãos encarregados da contabilidade analítica do concedente, por solicitação do respectivo ordenador de despesas ou, na sua omissão, por determinação do Controle Interno ou TCU, quando:
 (...) 
§ 1º A instauração da Tomada de Contas Especial, obedecida a norma específica será precedida ainda de providências saneadoras por parte do concedente e da notificação do responsável, assinalando prazo de, no máximo, 30 (trinta) dias, para que apresente a prestação de contas ou recolha o valor do débito imputado, acrescido de correção monetária e juros de mora, bem assim, as justificativas e as alegações de defesa julgadas necessárias pelo notificado, nos casos em que a prestação de contas não tenha sido aprovada.'
7.6. Por fim, conforme análise lançada no item 5 deste Exame, verifica-se que este processo sofreu movimentação intensa, ao longo do tempo, tanto na fase interna de TCE, como em sua fase externa. No presente caso, dados todos os incidentes processuais em cotejamento com as irregularidades imputadas à recorrente, entende-se que não houve qualquer nulidade decorrente de infringência à ampla defesa ou ao contraditório, de sorte que é aplicável o disposto no caput do art. 171 do Regimento Interno do TCU (RI/TCU) , que diz: 'Nenhum ato será declarado nulo se do vício não resultar prejuízo para a parte, para o erário, para a apuração dos fatos pelo Tribunal ou para a deliberação adotada'.
8. [Mérito] - Afastamento da responsabilidade
8.1. Haroldo Lucena requer que seja afastada sua responsabilidade por diversos motivos (peça 199, p. 3-4 e 6-8) :
a) exerceu o cargo por apenas 48 dias;
b) a conduta por ele adotada não se deu ao arrepio da lei, mas, ao contrário, amparado por esta e com base em pareceres técnicos favoráveis;
c) inexiste dano ao erário, pois, não realizou qualquer pagamento à entidade em questão;
d) quando da execução dos serviços, o recorrente não ocupava mais o posto de Secretário, não cabendo a ele fiscalizar o devido cumprimento do contrato;
e) não pode ser responsabilizado por erros atribuídos a outras pessoas, inclusive os pareceres técnicos equivocados e o posterior descumprimento contratual por parte da CNS; e
f) o alegado dano ao erário teria se dado por intermédio de transferência de valores não efetuada pelo recorrente.
Análise:
8.2. Não assiste razão ao recorrente.
8.3. Os limites e contornos da lide discutida nestes autos restam definidos nos termos da citação do recorrente cujo núcleo reside na contratação de entidade desprovida de perfil técnico para realizar atividade de qualificação profissional, ressaltando-se que ele foi signatário do Contrato 002/98 (peça 1, p. 138) e o fez na qualidade de então Secretário do Trabalho e Ação Social do Estado da Paraíba.
8.4. No voto condutor do acórdão recorrido, a responsabilidade foi fixada levando em consideração que sua conduta causou dano ao erário, nos seguintes termos (peça 167, p. 2) :
'O ex-secretário, como amplamente demonstrado, contratou a CNS, entidade sem capacidade para a execução dos cursos, a qual repassou a execução desses serviços ao Cefor, órgão da Secretaria de Saúde, retendo R$ 259.072,00 a título de mera intermediação. A sua responsabilidade não decorre da conduta da CNS no sentido de repassar os serviços ao Cefor, mas do dano gerado pela contratação da primeira, ainda que não tenha efetuado pagamentos a essa entidade.'
8.5. Dessa forma, não há relevância se o recorrente permaneceu em seu cargo com algumas dezenas de dias ou que ele não acompanhou a execução do contrato. Fato é que era exigível de sua parte conduta diversa, qual seja escolha de outra entidade que, efetivamente, fosse apta a executar o objeto do termo de convênio firmado pelo Estado da Paraíba com o Ministério do Trabalho (4º Termo Aditivo ao Convênio MTB/Sefor/Codefat 025/96) .
8.6. Ao optar por tal conduta, atraiu para si os riscos dela advindos e que vieram a se concretizar, uma vez que o CNS, por incapacidade, acabou por subcontratar o objeto contratual e reteve parte significativa dos recursos a ela direcionados. Ademais, ratifica-se o mesmo entendimento prolatado pela unidade técnica de origem quanto à eventual conduta diversa por parte do recorrente (peça 67, p. 7-8) :
' (...) Quanto ao caráter antieconômico da contratação, este se mostra óbvio na medida em que a Secretaria poderia ter contratado diretamente o CEFOR/RH (órgão do próprio Estado da Paraíba) para a realização dos cursos. Não obstante, procedeu à contratação da CNS, a qual, por sua vez, repassou a execução do objeto ao CEFOR/RH, pagando a este uma fração do valor originalmente pactuado com a Secretaria de Trabalho e Ação Social.'
22.6.1 Passando à responsabilidade pela subcontratação, observa-se que, de fato, esta não pode ser atribuída ao ex-gestor. Contudo, em nenhum momento foi-lhe apontada qualquer culpa nesse sentido. Em verdade, sua solidariedade no débito é devida em razão da própria contratação irregular da CNS (embora sem perfil e competência) , o que, por sua vez, possibilitou o encadeamento de fatos que resultou no dano ao erário apurado.
22.6.2 O mesmo raciocínio vale para os demais envolvidos no processo, uma vez que cada um deles praticou uma conduta específica que concorreu para o cometimento da irregularidade e para o consequente dano aos cofres federais. Nesse sentido, desde a dispensa, observa-se a responsabilidade dos membros da comissão de licitação e do parecerista jurídico. Passa-se à contratação da CNS e aos pagamentos efetuados, onde surgem (como responsáveis) os ex-gestores da pasta, e assim por diante.
22.6.3 Desse modo, o fato de não estar envolvido diretamente no repasse do objeto contratado ao CEFOR/RH não exime Haroldo Coutinho da responsabilidade solidária pelo ressarcimento do débito apurado. Por fim, concluindo o item, não se pode acolher o argumento ofertado. 
8.7. Quanto à prática de ato respaldado em pareceres técnicos e jurídicos, melhor sorte não socorre ao recorrente. A jurisprudência deste Tribunal já pacificou o entendimento de que o gestor público não se exime de culpa por ter de se respaldado naqueles pareceres para atos que gerem dano ao erário. Com efeito, são enunciados extraídos da base de 'Jurisprudência Selecionada' deste Tribunal que se aplicam ao presente caso concreto:
a) Acórdão 2218/2013-TCU-Plenário (relatoria do Ministro Valmir Campelo) :
'Os pareceres técnicos e jurídicos não vinculam a atuação do agente responsável pela celebração de convênio no âmbito do órgão concedente. A existência de plano de trabalho aprovado e de pareceres técnicos e jurídicos favoráveis à celebração do convênio não eximem o gestor da responsabilidade de proceder a verificações básicas de conformidade e legalidade;'
b) Acórdão 9912/2016-TCU-Segunda Câmara (relatoria do Ministro-Substituto Marcos Bemquerer) :
'Os pareceres técnico e jurídico favoráveis a determinado ajuste não retiram a responsabilidade do administrador público pela prática de ato irregular, uma vez que cabe ao gestor, em última instância, decidir sobre a legalidade, a conveniência e a oportunidade de efetivar as avenças sob sua administração, especialmente aquelas que vão gerar pagamentos em favor do particular;' e
c)  Acórdão 11069/2019-TCU-Primeira Câmara (relatoria do Ministro Benjamin Zymler) :
'A existência de pareceres técnico e jurídico não exime a responsabilidade de agente político que, ao assinar convênio, permite o repasse de verbas federais a objeto não elegível pela política pública sobre a qual tem a obrigação precípua de promover e zelar, pois caracteriza conduta com erro grosseiro e culpa grave.'
8.8. Em relação à alegada falta de prova quanto ao responsável pela transferência indevida de recursos federais a banco estadual, reitera-se a análise lançada no item 6 deste Exame.
9. [Mérito] - Princípio da vedação ao bis in idem
9.1. Haroldo Lucena argumenta que não pode ser apenado, pelos mesmos fatos, em duplicidade uma vez que já houve a aplicação de multa anterior nos autos do TC Processo 013.735/2000-1 (peça 199, p. 4-5) .
Análise:
9.2. Não assiste razão ao recorrente.
9.3. Há distinção de fatos na medida que, no âmbito do TC Processo 013.735/2000-1, a pena aplicada decorreu de irregularidades distintas das mencionadas em sua citação nestes autos (vide subitem 2.3.1 deste Exame) , esclarecendo-se que, naquele momento processual, não havia sequer a quantificação de débito. Com efeito, a audiência de Haroldo Lucena foi realizada em face das seguintes irregularidades (peça 2 do TC Processo 013.735/2000-1, p. 38) :
a) excesso financeiro (R$ 259.072,00) pago à Confederação Nacional de Saúde-CNS para a realização do objeto do contrato de prestação de serviços 002/1998, em relação ao valor efetivamente pago ao Centro de Formação de Recursos Humanos da SES-PB - Cefor (R$ 40.304,00) ;
b) ausência de licitação para a realização do curso objeto do contrato de prestação de serviços 002/1998, celebrado com a CNS;
c) ausência de pesquisa de mercado que indique a compatibilidade com o preço praticado pela CNS, para a realização do curso objeto do contrato de prestação de serviços 002/1998, celebrado com a dita organização.
9.4. Ademais, no processo que deu origem a estes autos, houve aplicação da pena prevista no inciso II do art. 58 da Lei 8.443/1992, ao passo que o mérito desta TCE se restringe ao julgamento irregular das contas e a imputação de débito, os quais não se caracterizam como pena.
9.5. Dessa forma, não há que se falar, como requer o recorrente, em incidência do princípio de vedação ao bis in idem.
10. [Mérito] - Ausência de irregularidade quanto à dispensa de licitação
10.1. Haroldo Lucena assevera, por fim, que não houve irregularidade na dispensa de licitação uma vez que a CNS é uma entidade sem fins lucrativos e, a par da reputação ético-profissional daquela entidade, em suas disposições estatutárias consta ' (...) a formação e aperfeiçoamento de mão-de-obra, com a finalidade de pesquisa, ensino e desenvolvimento institucional, assim como os de atividades de educação, saúde, alimentação e lazer' (peça 199, p. 4-5) .
Análise:
10.2. Também não assiste razão ao recorrente.
10.3. Reanalisando os elementos constantes nos autos, verifica-se que, à peça 1 do TC Processo 013.735/2000-1, p. 43-44, foi juntada documentação enumerando o rol de serviços prestados pela CNS, quais sejam, acompanhamento legislativo, assuntos sindicais e do trabalho, debates de temas em laboratórios, estudos sobre convênios de saúde, consultas jurídicas, desenvolvimento de recursos humanos e capacitação gerencial e regularização de entidades filantrópicas. Conforme se verifica, aquela entidade não executava atividades de qualificação profissional nos termos pactuados (vide alínea 'a' do item 6.4 deste exame) .
10.4. Além disso, o próprio recorrente, em suas alegações de defesa à peça 57, p. 5, transcreve o disposto no inciso V do art. 3º do Estatuto do CNS:
'Art. 3° - São prerrogativas da CNS:
 (...) 
V - participar da organização e da administração de órgãos existentes ou organizar e administrar os que venha a criar, cujos objetivos estejam voltados para a formação e aperfeiçoamento de mão-de-obra, com a finalidade de pesquisa, ensino e desenvolvimento institucional, assim como os de atividades de educação, saúde, alimentação e lazer dos integrantes das categorias profissionais e respectivos dependentes.'
10.5. Ao contrário do que alega o recorrente, resta claro que o mencionado dispositivo estatutário previu a atuação da CNS como entidade meramente participativa (e não executora) em outros órgãos os quais se destinassem à formação e aperfeiçoamento de mão de obra. Dessa forma, a conduta do recorrente se distanciou daquela que seria esperada do administrador médio o que, ao final, acabou por causar prejuízo aos cofres públicos.
10.6. Ademais, o recorrente não se atentou para o fato de que a CNS, por sua própria natureza estatutária, não detinha capacidade de executar o objeto do contrato. À época, era a interpretação vigente, conforme determinação contida na Decisão 881/1997-TCU-Plenário (relatoria de Marcos Vinícios Vilaça) :
'm - observe nas dispensas de licitação, com base no inciso XIII do art. 24 da Lei 8.666/93, a necessidade de ficar demonstrado nos autos que a entidade contratada - além de ser brasileira, sem fins lucrativos, detentora de inquestionável reputação ético-profissional e incumbida regimental e estatutariamente do ensino, da pesquisa ou do desenvolvimento institucional - tem capacidade de executar, com sua própria estrutura e de acordo com suas competências, o objeto do contrato.'
10.7. Por fim, já se encontra pacificado neste Tribunal que a validade da dispensa de licitação com base no inciso XIII do art. 24 da Lei de Licitações deve observar diversos requisitos, dentro os quais o nexo entre a natureza da contratada e o objeto a ser executado, nos termos da Súmula/TCU 250:
'A contratação de instituição sem fins lucrativos, com dispensa de licitação, com fulcro no art. 24, inciso XIII, da Lei 8.666/93, somente é admitida nas hipóteses em que houver nexo efetivo entre o mencionado dispositivo, a natureza da instituição e o objeto contratado, além de comprovada a compatibilidade com os preços de mercado.'
CONCLUSÃO
11. Das análises anteriores, conclui-se que:
a) nos termos das disposições da Lei 9.873/1999, e em face das diversas interrupções de prazos prescricionais constados nestes autos, não se verifica interregno de tempo superior a cinco anos entre eles. De outro lado, também não se constata paralisação processual por mais de três anos, motivo pelo qual não se verifica a incidência da prescrição intercorrente;
b) conjunto de indícios diversos e convergentes entre si fazem prova, válida e efetiva, quanto à origem federal dos recursos em discussão e de sua irregular gestão. Dessa forma, este Tribunal detém competência de foro para julgamento das presentes contas;
c)  havendo notificação dos responsáveis para o exercício da ampla defesa e do contraditório, na fase interna do processo de TCE, em prazo inferior a dez anos, inexiste motivo para a julgar as presentes contas iliquidáveis por longo decurso de tempo entre os fatos tidos por irregulares e a citação de um dos recorrentes;
d) da reanálise dos elementos constantes nos autos, não se verificam elementos aptos a mitigar a responsabilidade de um dos recorrentes. Pareceres técnicos e jurídicos não isentam de responsabilidade o gestor público que adota conduta irregular que acaba por gerar prejuízos aos cofres públicos;
e) não há que se falar em infringência à proibição do bis in idem pois as matérias de fato são diversas para a aplicação da pena de multa prevista no art. 58, II, da LOTCU, no processo originário de relatório de auditoria, e para o julgamento de contas irregulares e imputação de débito, no processo resultante da sua conversão em TCE; e
f) à luz da Súmula/TCU 250, nas contratações efetuadas por dispensa de licitação, com base no inciso XIII do art. 24 da Lei 8.666/1993, a entidade beneficiária deve deter todas as condições para a execução do objeto contratado, o que não se verificou no presente caso concreto.
11.1. Com base nestas conclusões, entende-se que o presente processo atende a todos os seus pressupostos de sua constituição e de seu regular desenvolvimento. No mérito, seja pelas razões recursais apresentadas, seja pela reanálise de todos os elementos constantes nos autos, não há razões para que seja dado provimento, total ou parcial, aos recursos interpostos.
PROPOSTA DE ENCAMINHAMENTO
12. Ante o exposto, propõe-se, com base nos arts. 32, inciso I, e 33, da Lei 8.443/1992:
a) conhecer os recursos interpostos e, no mérito, negar-lhes provimento; e
b)  dar ciência aos recorrentes, aos demais interessados e ao Procurador-Chefe da Procuradoria da República no Estado da Paraíba sobre o acórdão que vier a ser proferido."
É o relatório.

Carlos Antonio Vieira Fernandes Filho (34.472/OAB-DF) e outros, representando Haroldo Coutinho de Lucena; Alexandre Venzon Zanetti, Sergio Murilo Santos Campinho (55174/OAB-RJ) e outros, representando Confederação Nacional de Saúde Hospitais Estabelecimentos e Serviços.

Subprocurador-Geral Paulo Soares Bugarin.

TOMADA DE CONTAS ESPECIAL. MINISTÉRIO DO TRABALHO E EMPREGO. PLANO NACIONAL DE QUALIFICAÇÃO DO TRABALHADOR. CONTRATAÇÃO DA CONFEDERAÇÃO NACIONAL DE SAÚDE - CNS. ENTIDADE SEM ESTRUTURA E PREVISÃO ESTATUTÁRIA PARA A REALIZAÇÃO DOS CURSOS. TRANSFERÊNCIA DA EXECUÇÃO DOS CURSOS AO CEFOR. RETENÇÃO DE VALOR SUBSTANCIAL PELA CNS POR MERA INTERMEDIAÇÃO. CONTAS IRREGULARES. DÉBITO. RECURSO DE RECONSIDERAÇÃO. CONHECIMENTO. RECONHECIMENTO DA PRESCRIÇÃO DAS PRETENSÕES PUNITIVA E RESSARCITÓRIA. INSUBSISTÊNCIA DO DÉBITO. DETERMINAÇÃO PARA ARQUIVAR OS AUTOS.

TOMADA DE CONTAS ESPECIAL (TCE)

Secretaria de Recursos (Serur); Secretaria de Controle Externo de Tomada de Contas Especial (SecexTCE).

Em julgamento, recursos de reconsideração interpostos por Haroldo Coutinho de Lucena e pela Confederação Nacional de Saúde Hospitais Estabelecimentos e Serviços (CNS) contra o Acórdão 2824/2017-TCU-Primeira Câmara, corrigido materialmente pelo Acórdão 5982/2017-TCU-Primeira Câmara e mantido pelo Acórdão 846/2020-TCU-Primeira Câmara, após a apreciação de diversos embargos de declaração.
Por meio do Acórdão 2824/2017-TCU-Primeira Câmara o Tribunal julgou irregulares as contas dos recorrentes, e imputou-lhes débito no valor de R$ 259.072,00 (valor original) .
A tomada de contas especial que deu origem a estes autos foi instaurada pelo Ministério do Trabalho e Emprego, em virtude de irregularidades na aplicação de recursos federais do Plano Nacional de Qualificação do Trabalhador (Planfor) , transferidos à Secretaria de Trabalho e Ação Social no Estado da Paraíba por meio do 4º Termo Aditivo ao Convênio MTB/SEFOR 25/96 (Siafi 302390) . 
Especificamente, foram detectadas irregularidades no Contrato de prestação de serviços 002/98, firmado entre aquela secretaria estadual e a CNS, tendo por objeto a realização de quatorze cursos/turmas de auxiliar de enfermagem, envolvendo recursos no valor de R$ 299.376,00.
Em síntese, a CNS, entidade carente de estrutura e previsão estatutária para a realização de cursos, foi contratada pela secretaria estadual. Entretanto repassou o objeto da contratação ao Centro de Formação de Recursos Humanos da Paraíba (Cefor) , ao qual pagou apenas R$ 40.304,00, retendo a diferença, R$ 259.072,00, valor apontado como dano.
Nesta oportunidade, os recorrentes alegam, em síntese: 
0. incidência da prescrição da pretensão ressarcitória;
0. incompetência do TCU para julgar as contas, dada a ausência de provas de que os recursos são federais;
0. que as contas deveriam ser consideradas iliquidáveis, haja vista o decurso de prazo de 15 anos entre os atos tidos por irregulares e a citação de um dos responsáveis;
0. que a responsabilidade de Haroldo Coutinho de Lucena deveria ser afastada, já que exercera o cargo por pouco tempo, teria se pautado em pareceres técnicos, não fora responsável pela transferência dos recursos e não teria exercido o cargo durante a execução dos serviços;
0. ocorrência de bis in idem quanto à aplicação de sanção em outro processo sobre os mesmos atos inquinados; e
0. normalidade na contratação da CNS, em face de suas disposições estatutárias e de sua reputação ético-profissional.
Após examinar as razões recursais, a Secretaria de Recursos concluiu que não foram trazidos elementos suficientes para alterar a deliberação recorrida, razão pela qual, com a concordância do Ministério Público junto ao TCU, propõe o conhecimento e o não provimento dos apelos recursais.
Preliminarmente, ratifico o despacho exarado no sentido de que o presente recurso merece ser conhecido, porquanto preenche os requisitos de admissibilidade previstos nos arts. 32, inciso I, e 33 da Lei 8.443/1992.
Concordo, em essência, com a análise empreendida pela secretaria especializada, transcrita no relatório precedente, a qual enfrentou e afastou com propriedade cada um dos argumentos apresentados pelos recorrentes, razão pela qual incorporo seus fundamentos às minhas razões de decidir.
Ocorre que após a manifestação da unidade instrutora e do Ministério Público junto ao TCU, este Tribunal aprovou a Resolução-TCU 344/2022, superando a tese da imprescritibilidade da pretensão ressarcitória até então adotada. 
De acordo com a nova resolução, nos processos de controle externo a prescrição deve observar o disposto na Lei 9.873/1999 - prazo quinquenal; e nos termos do seu o art. 4º, II, na hipótese em análise, a contagem do prazo deve iniciar na data da apresentação da prestação de contas.  
Compulsando os autos, verifica-se que o relatório final da parceria, equivalente à prestação de contas, foi apresentado em 20/12/1999 (peça 5, p. 40, TC apenso) . A tomada de contas especial (TCE) foi instaurada em 30/12/2005 (peça 1, p. 7) e teve o primeiro ato inequívoco de apuração - relatório da TCE - emitido em 10/8/2006 (peça 2, p.13) . Observa-se, portanto, que transcorreram mais de cinco anos entre a data da prestação de contas e o primeiro fato que poderia interromper o prazo de prescrição. 
Não obstante a unidade instrutora ter relacionado notificações e determinações deste Tribunal ao Ministério do Trabalho e Emprego para a instauração da tomada de contas especial (Acórdão 566/2002-TCU) , efetuadas em outro processo de controle externo (TC Processo 013.735/2000-1, apenso) , o fato é que as irregularidades apenas foram apuradas na aludida tomada de contas especial no final de 2006.
O item 3 da tabela contida no parágrafo 5 do relatório precedente confirma que a primeira diligência aos responsáveis, solicitando informações no curso da fase interna da TCE, ocorreu apenas em 15/5/2006, ocasião em que o débito já estava prescrito.
Desse modo, com fundamento no art. 11 da Resolução-TCU 344/2022, deve-se reconhecer a prescrição do débito imputado aos responsáveis e arquivar o processo. 
***
Em relação aos demais argumentos, destaco que a alegação de incompetência do TCU para julgar a TCE é improcedente. Entre os diversos indícios mencionados pela unidade instrutora, convergindo para a natureza federal dos recursos (itens 6.2 a 6.6 do relatório que precede este voto) , destaco a cláusula do Contrato 002/98, firmado entre a Secretaria de Trabalho e Ação Social no Estado da Paraíba e a CNS, mencionando explicitamente o convênio federal examinado como fonte. Além disso, o valor total do aludido contrato coincide com o montante de recursos federais repassados, R$ 299.376,00. 
Igualmente improcedentes são os argumentos de Haroldo Coutinho de Lucena, relativos à ausência de responsabilidade em razão do pouco tempo à frente da pasta estadual, de ausência de débito e de irregularidade na contratação da CNS e de bis in idem em relação à sanção aplicada no TC Processo 013.735/2000-1.
O recorrente foi chamado à lide porque assinou o contrato com a CNS, entidade sem capacidade para a realização dos cursos, e que, como evidência disso, repassou o objeto contratado ao Cefor. Tal decisão gerou ao erário um gasto desnecessário de R$ 259.072,00, valor apropriado pela CNS a título de mera intermediação.
Nesse sentido, não há falar em ausência de responsabilidade, bem como o tempo efetivo à frente da pasta é irrelevante, já que o ato inquinado se consumou com a contratação da CNS. 
Os demais argumentos, conforme já frisei, foram analisados e refutados pela unidade instrutora, a cujos fundamentos remeto, por dever de síntese e objetividade processuais. 
Feitas essas considerações, entendo que se deve conhecer e dar provimento parcial aos presentes recursos, tornando insubsistentes os itens 9.6., 9.7., e 9.8. do Acórdão 2824/2017-TCU-Primeira Câmara.
Ante o exposto, voto por que o Tribunal adote o Acórdão que ora submeto à deliberação deste Colegiado.
TCU, Sala das Sessões, em 29 de novembro de 2022.
Ministro BRUNO DANTAS 
Relator